【裁判字號】    95,聲判,4
【裁判日期】    950811
【裁判案由】    聲請交付審判
【裁判全文】
臺灣新竹地方法院刑事裁定               95年度聲判字第4號
聲  請  人  乙○○
代  理  人  廖湖中律師
被      告  甲○○
            丙○○
            丁○○
上列聲請人因告訴被告等詐欺案件，不服臺灣高等法院檢察署檢
察長駁回聲請再議之處分（95年度上聲議字第607號 ），聲請交
付審判，本院裁定如下：
    主  文
聲請駁回。
    理  由
一、按告訴人不服上級法院檢察署檢察長或檢察總長認再議為無
    理由而駁回之處分者，得於接受處分書後10日內委任律師提
    出理由狀，向該管第一審法院聲請交付審判，法院認為交付
    審判之聲請不合法或無理由者，應駁回之，刑事訴訟法第25
    8條之1、第258條之3第2項前段分別定有明文。 又按刑事訴
    訟法第258條之3 第3項固規定法院為駁回或准予交付審判之
    裁定前，得為必要之調查，然基於聲請交付審判之立法目的
    在於制衡檢察官之起訴裁量權，將應起訴而不當為不起訴處
    分者給予接受審判之機會，尚非逕自取代偵查之功能，是以
    調查範圍應以偵查中曾發現之證據為限，不可就聲請人新提
    出之證據再為調查，亦不可蒐集偵查卷以外之證據，臺灣高
    等法院暨所屬法院93年法律座談會亦同此結論。準此，法院
    裁定交付審判，即如同檢察官提起公訴使案件進入審判程序
    ，是法院裁定交付審判之前提，必須偵查卷內所存證據已符
    合刑事訴訟法第251條第1項規定「足認被告有犯罪嫌疑」檢
    察官應提起公訴之情形，亦即該案件已經跨越起訴門檻，若
    需再為起訴審查，則易生裁判矛盾並造成訴訟遲延。縱或法
    院對於檢察官所認定之基礎事實有不同判斷，但如案件仍須
    另行蒐證偵查始能判斷應否交付審判者，因交付審判審查制
    度並無如同再議救濟制度得為發回原檢察官續行偵查之設計
    ，法院仍應依同法第258條之3第2 項前段規定，認聲請無理
    由裁定駁回，合先敘明。
二、查本件聲請人即告訴人乙○○以被告甲○○、丙○○及丁○○等涉犯詐欺罪嫌，訴由臺灣新竹地方法院檢察署（下稱新
    竹地檢署）檢察官偵查後，認被告等犯罪嫌疑不足，而於民
    國94年12月20日以94年度偵字第6546號處分不起訴，嗣聲請
    人不服而聲請再議，經臺灣高等法院檢察署檢察長於95年 2
    月7日以95年度上聲議字第607號駁回再議之聲請，該處分書
    並於同年月16日由聲請人之受僱人代收送達，聲請人於同年
    2 月27日委任廖湖中律師向本院提出交付審判之聲請等情，
    業經本院調閱前揭新竹地檢署94年他字第1715號、94年度偵
    字第6546號、臺灣高等法院檢察署95年度上聲議字第 607號
    全卷查核無訛，且有新竹地檢署94年度偵字第6546號不起訴
    處分書、臺灣高等法院檢察署95年度上聲議字第 607號處分
    書、臺灣高等法院檢察署95年 2月22日檢紀盈字第4965號函
    、送達證書及本件交付審判聲請狀上收狀戳章等件在卷可查
    ，是本件聲請交付審判案件，核與前開聲請程序之相關規定
    相合，先此敘明。
三、本件聲請交付審判意旨略以：
(一)、坐落新竹市○○段48建號、即門牌號碼新竹市○○路 154號
    房屋（下稱系爭房屋）經被告於94年9月2日申請複丈，複丈
    前系爭房屋係座落新竹市○○段2478、2479地號，面積142
    平方公尺，複丈後部分滅失，僅餘座落於同地段2479地號，
    面積為48平方公尺。查被告丙○○所負責之三洋精品衛浴股
    份有限公司（下稱三洋公司）雖亦設址於系爭房屋1樓，並
    自80年2月6日申請設立獲核取得營利事業登記證，然其是否
    以滅失並無建物使用執照之建物部分，使公務員為不實登載
    取得營利事業登記證，進而欺騙聲請人，此只要查該三洋公
    司營利事業登記資料使用執照面積是否與上述複丈結果相同
    即可知悉；縱若其等申請營利事業登記證使用執照面積部分
    係屬上開未滅失之部分，即與其等出租予聲請人之部分不合
    ，亦可證被告等主觀上有詐欺故意。
(二)、按共犯之意思聯絡，不限事前有所協議，其於行為當時，基
    於相互之認識，以共犯之意思參與者，亦無礙於共同正犯之
    成立；且共同犯意之聯絡者不以明示通謀為必要，即相互間
    有默示之合致，亦無不可，依被告甲○○、丙○○委託律師
    所發存證信函中載明，被告甲○○、丙○○係經被告丁○○
    授權後由被告甲○○出租系爭房屋，足見被告等 3人有犯意
    聯絡及行為分擔，惟原檢察官卻認聲請人未有具體指訴，駁
    回再議處分亦認丁○○未與聲請人有何接洽，亦無從施用詐
    術，是與其有無授權甲○○出租系爭房屋尚無關涉，顯有違
    誤。
(三)、再者，聲請人付出租金承租房屋，自係期待能合法營業，而
    非為因違反商業登記法第32條規定隨時可能受罰而營業。聲
    請人曾委請會計師陳美銀代辦營利事業登記，卻遭新竹市政
    府以「本案須有…政府核發之使用執照，依其所載 1樓為平
    房，用途為製冰場，用途及樓層數與申請案件不符」、「 2
    樓非合法建物」致被退件，只能先辦理核定課稅，尚無法辦
    理營利事業設立登記，致遭主管機關依法取締聲請人違法營
    業之事實，業經陳美銀於本院94年度竹簡字第1359號給付租
    金民事事件中具結作證明確，是聲請人確實無法於系爭房屋
    合法營業之事實甚明。原檢察官既認同建築物非經領得使用
    執照，不准接水、接電或申請營業登記及使用，非經領得變
    更使用執照，不得變更其使用，則聲請人確有因向被告等承
    租房屋，卻因無建物使用執照，無法申請營利事業登記證為
    營業而有受科處行政罰鍰之風險，原檢察官卻誤認被告無詐
    欺犯意，駁回再議處分亦僅以不能因嗣後聲請人聲請營利事
    業登記證受挫，據爾推論被告等於先前即有不法所之意圖而
    施用詐術等語，駁回再議聲請，亦屬誤會。
(四)、被告甲○○近日又以系爭房屋向新竹市政府申請尚好味早餐
    店，竟獲核准發營利事業登記證，並提出於本院94年度竹簡
    字第1359號裁判中，表示其出租予聲請人之系爭建物尚得申
    請營利事業登記證，其並無給付不能或瑕疵。惟何以聲請人
    不能在無合法使用執照建物申請核准營利事業登記證，而無
    法合法營業，被告卻可以在無合法使用執照建物申請核准營
    利事業登記，駁回再議處分未予查明，顯有可議。
(五)、據上所陳，被告等以詐術隱瞞系爭房屋未經合法登記之事實
    ，惡意詐欺取得租金不法收益及坐擁房屋裝潢費用不法利益
    ，犯有詐欺等罪嫌甚明。原檢察官及駁回再議處分不察，率
    予認定被告未涉刑事犯罪，顯有違誤，為此聲請交付審判。
四、本院調閱新竹地檢署94年度他字第1715號、94年度偵字第65
    46號偵查卷、臺灣高等法院檢察署94年度上聲議字第 607號
    偵查卷後，原不起訴處分及駁回再議之處分認定如下：
(一)、聲請人原告訴意旨略以：緣被告丁○○所有新竹市○○路15
    4號房屋係1樓磚造平房改建成5 層樓之鋼筋混泥土建築，該
    改建部分未經辦理建物保存登記，屬違章建築，且無使用執
    照，詎被告甲○○、丙○○夫妻2人明知前揭系爭房屋非其2
    人所有且未申請建築物合法證照，竟意圖為自己不法所有之
    犯意聯絡，而故意隱匿上開事實諉稱前揭系爭房屋合法，致
    聲請人即告訴人乙○○陷於錯誤，於93年12月10日與其等簽
    訂系爭房屋1、2樓之租賃契約，交付押租金共124,000 元及
    至94年12月份租金之支票，另並支出共3,300,000 餘元裝潢
    費用，嗣系爭房屋於94年 8月間經消防主管機關檢查未合格
    ，又因系爭房屋未經保存登記且無使用執照，致告訴人申請
    營利事業登記證而未獲核准後，告訴人始悉上情；又被告丁○○為系爭違章建築物所有人，竟授權被告甲○○、丙○○
    出租系爭房屋，是被告3人顯涉犯刑法共同詐欺取財罪嫌。
(二)、經新竹地檢署檢察官偵查結果，認以：前由被告丙○○所負
    責之三洋公司係設址於前揭系爭房屋1 樓，並自80年2月6日
    核准設立取得營利事業登記證，雖現為核准停業中，然被告
    甲○○、丙○○主觀上確可能因此認定告訴人亦得以順利取
    得營利事業登記證，難認其等有詐欺故意；次按告訴人自陳
    本件承租過程均由甲○○、丙○○具名簽約，押租金及租金
    支票交由甲○○按月領取，就被告丁○○詐欺事實尚無法具
    體指述，尚難僅憑被告丁○○為系爭房屋所有人，即據認其
    有共同詐欺之犯行；末以告訴人確有因本件系爭房屋未合法
    取得使用執照至無法申請營利事業登記證，進而招致受科處
    行政罰鍰之風險，惟此屬民事租賃標的物瑕疵問題，應尋民
    事途徑解決。是復查無其他積極證據足認被告等 3人涉有詐
    欺之犯行，應認渠等犯罪嫌疑不足，依刑事訴訟法第 252條
    第10款為不起訴處分。
(三)、經告訴人不服上開處分聲請再議後，臺灣高等法院檢察署以
    95年度上聲議字第607 號處分書駁回其再議之聲請之理由略
    為：聲請人以系爭房屋座落之土地複丈結果不同，陳稱丙○○所負責之三洋公司自80年2月6日以使公務員為不實登載而
    取得營利事業登記證，進而欺騙聲請人，然查，複丈結果要
    不能否認系爭房屋本可取得營利事業登記證之事實，從而被
    告基此認知而將房屋出租予聲請人，尚難據爾推論被告於先
    前即有不法所有之意圖而施用詐術；再者丁○○既未與聲請
    人有何接洽，無從施用詐術，與其有無授權甲○○出租系爭
    房屋尚無關涉，均難認彼等有詐欺意圖，與詐欺罪之犯罪構
    成要件不相符合，告訴人指摘原處分不當，應無理由，予以
    駁回。
五、本件聲請人乙○○以前揭理由認被告甲○○、丙○○、丁○○等涉有刑法詐欺之罪嫌，而向本院聲請交付審判。經查：
(一)、按犯罪事實應依證據認定之，無證據不得認定犯罪事實；又
    不能證明被告犯罪者，應諭知無罪之判決，刑事訴訟法第15
    4條第1項、第301條第1項分別定有明文。而認定犯罪事實之
    證據係指足以認定被告確有犯罪行為之積極證據而言，該項
    證據自須適合於被告犯罪事實之認定，始得採為斷罪之資料
    ；且刑事訴訟上證明之資料，無論為直接或間接證據，均須
    達於通常一般之人均不致有所懷疑，而得確信其為真實之程
    度，始得據為有罪之認定，若其關於被告是否犯罪之證明未
    能達此程度，而有合理懷疑之存在，致使無從形成有罪之確
    信，根據「罪證有疑，利於被告」之證據法則，即不得遽為
    不利被告之認定，最高法院76年度臺上字第4986號判例可資
    參照。
(二)、次按，刑法第339條第1項詐欺罪之成立，以意圖為自己或第
    3人不法之所有，以詐術使人將本人或第3人之物交付為要件
    ，所謂以詐術使人交付，必須被詐欺人因其詐術而陷於錯誤
    ，若其所用方法，不能認為詐術，亦不致使人陷於錯誤，即
    不構成該罪，最高法院46年臺上字第260 號判例可資參照，
    故必行為人有不法所有意圖，並以詐術使人將本人或第 3人
    之物交付，始能成立詐欺取財罪。
(三)、聲請人陳稱被告甲○○、丙○○等 2人以虛偽資料使公務員
    為不實記載而取得營利事業登記證獲准等語，惟查，系爭房
    屋座落地號經土地複丈結果雖有不同，但仍無礙本件系爭房
    屋 1樓經三洋公司申請獲核取得營利事業登記證之事實；參
    以被告甲○○於偵查中供述：「當時跟我們承租的是 1樓店
    面、2樓住家，而且我們當時也在1樓營業…」、被告丙○○
    則稱：「當初告訴人及保證人鄒德政來看房子時，我已向告
    訴人表示 1樓之前有在營業，所以請照沒有問題…」等語，
    並有曾設址於該系爭房屋 1樓，且自80年2月6日核准設立取
    得之營利事業登記證、由被告丙○○為負責人之三洋公司基
    本資料查詢表、新竹市政府營利事業登記公示詳細資料（參
    見94年度他字第1715號偵查卷第35頁、第36頁）各乙份附卷
    可按，是被告甲○○、丙○○等 2人或有未告知系爭房屋未
    取得使用執照事實，惟其主觀上確有可能認定此並無礙於聲
    請人得以同址房屋申請營利事業登記證，自難率以據認其等
    於簽訂系爭房屋租賃契約之初，即有為自己不法所有之意圖
    ，進而施用詐術使聲請人交付租金，聲請人認原偵查、再議
    處分未就上開土地複丈結果、三洋公司營利事業登記相關資
    料予以詳查而違法，顯屬個人擅斷之詞，而無足取；至聲請
    人所稱其等以詐欺故意，而取得聲請人就系爭房屋所花費裝
    潢費用乙節，然查，本件既無其他積極事證足認被告等有詐
    欺故意罪嫌，已如前述，是此或為租賃契約關係中有益費用
    請求償還及工作物取回之民事問題，與本件刑事法上被告等
    有使用詐術取得財產上不法利益，尚屬二事，且經遍查全卷
    資料，亦查無堪認被告等有意圖詐欺聲請人裝潢費用之積極
    證據，自與刑法詐欺罪之構成要件有間，而難以該罪相繩，
    故聲請人上揭所述事由，純屬臆測，並無實據。
(四)、又聲請人另以系爭房屋登記所有權人為被告丁○○，且依被
    告甲○○、丙○○委託黃靜嘉律師所發存證信函載明，其等
    係經丁○○授權後出租系爭房屋，而認被告丁○○與甲○○
    、丙○○ 2人間就詐欺犯行有犯意聯絡或行為分擔云云。惟
    查，被告丁○○於偵查中供述：「該房出租給乙○○的過程
    中我沒有出面」、「該屋所有權是我跟丙○○及另外 1位弟
    弟共有持份，因為我是長子，所以用我的名義」、「這房屋
    已經分給丙○○，所以都是丙○○處理…」等語（參見前揭
    94年度他字第1715號偵查卷第30頁），核與聲請人於告訴狀
    自陳簽訂過程中係僅被告甲○○、丙○○在場洽談、簽訂契
    約之情節大致相符，是聲請人上述所言至多僅得認被告丁○○有同意出租系爭房屋之事實，然尚乏積極證據足資認定被
    告丁○○與被告甲○○、丙○○ 2人間有何共同犯意聯絡或
    行為分擔，是聲請人所述顯屬無據，亦不足取。
(五)、再聲請人承租系爭房屋後，如因無建物使用執照而無法取得
    營利事業登記證，招致有受行政罰鍰之危險，至不能達其原
    來為租賃契約之使用、收益目的者，性質係屬違反契約，而
    屬民事問題，不得謂為詐欺，是聲請人如因而另受有損害，
    應另循民事訴訟救濟途徑。是本件並無積極證據足認被告 3
    人有共同詐欺聲請人之事實，且本件聲請意旨無非重覆告訴
    、再議意旨之內容，故聲請人徒以個人臆測、擬制之方法據
    論被告等有共同犯意聯絡，共同施用詐術使其陷於錯誤而交
    付財物或取得不法利益之詐欺犯行，均無足採。
六、從而，聲請人於偵查中所提出之上開證據，既無從為被告有
    罪之佐證，亦不得僅憑其指述作為認定被告有罪之證據基礎
    ，此外，被告 3人涉犯詐欺罪嫌不能證明之理由，原不起訴
    處分書業已詳細論列說明，聲請人提起再議，經臺灣高等法
    院檢察署檢察長詳述法律上之理由予以指駁，本院認前開不
    起訴處分及駁回再議處分書，均已就聲請人所指予以調查說
    明，且對照卷內資料，並無其他積極證據可資證明被告等有
    何聲請人所指述之犯行，又檢察官為不起訴處分之理由，復
    無何違背經驗法則、論理法則或其他證據法則之情事，是認
    新竹地檢署檢察官對被告為不起訴處分、臺灣高等法院檢察
    署檢察長駁回聲請人再議之處分，均屬正當，聲請人猶執前
    詞指摘原處分不當，請求予以裁定交付審判，顯無理由，應
    予駁回。
七、依刑事訴訟法第258條之3第2項前段，裁定如主文。
中    華    民    國    95    年    8     月    11    日
                  刑事第三庭審判長法    官   汪銘欽
                                  法    官   林惠君
                                  法    官   楊數盈
以上正本證明與原本無異。
不得抗告。
                                  書 記 官   謝國聖
中    華    民    國    95    年    8     月    11    日


司法院資訊處製作；財團法人民間司法改革基金會備份。
